臺灣高等法院臺中分院民事裁定
110年度抗字第266號
抗  告  人  林煥三  


相  對  人  良為建設有限公司

法定代理人  林怡芬  
上列抗告人因與相對人間聲請假處分事件，對於民國110年6月1
日臺灣臺中地方法院110年度裁全字第43號裁定，提起抗告，本
院裁定如下：
    主  文
抗告駁回。
抗告費用由抗告人負擔。  
    理      由
一、按民事訴訟法第528條第2項規定：抗告法院為裁定前，應使
    債權人及債務人有陳述意見之機會。旨在保障債權人及債務
    人之程序權，並使抗告法院能正確判斷原裁定之當否。惟假
    處分係保全程序，假處分裁定具隱密性，為防止債務人隱匿
    或處分財產，以保全債權人之強制執行，其執行應依強制執
    行法第132條第1項規定，於裁定送達債務人之同時或送達前
    為之。考量此項立法趣旨，債權人對駁回其假處分聲請之裁
    定提起抗告，倘假處分隱密性仍應予維持，即無須使債務人
    有陳述意見之機會。本件抗告人係不服原法院所為駁回其假
    處分聲請之裁定，而提起抗告，則依前開說明，本院考量本
    件假處分隱密性仍應予維持，爰未於本院裁定前通知相對人
    陳述意見，先以敘明。
二、抗告人聲請意旨略以：抗告人與相對人於民國109年10月25
    日簽訂「良為建設有限公司（不動產個案入股投資）合建契
    約書」（下稱系爭合約） ，依系爭合約第3、7條，甲方（
    即抗告人）分期投資資金共新臺幣（下同）1,350萬元，其
    中開工金450萬元之付款日為「設定及預告登記完成付款」
    ，又依系爭合約第8條，乙方（即相對人）同意甲方於銀行
    土地融資及建築融資設定完成後，由甲方在本案不動產即臺
    中市○○區○○段000○00000○000○00000號等4筆土地（下以地號
    稱之，或合稱系爭土地）設定二胎（抵押權設定）及在936-
    1地號土地辦理預告登記（下合稱系爭抵押權設定及預告登
    記），以保全甲方權利。不料，相對人已向台中市太平區農
    會辦妥土地融資貸款1,000萬元及建築融資貸款700萬元，抗
    告人要求相對人依約為抗告人辦理系爭抵押權設定及預告登
    記，竟遭相對人拒絕，甚至以存證信函稱系爭合約第7條第2
    款屬不確定契約而無效云云。則相對人既否認抗告人權利，
    如其將系爭土地為所有權移轉、設定擔保或其他處分，將致
    土地之現狀變更，抗告人為系爭抵押權設定及預告登記之請
    求即不能強制執行，為保全抗告人系爭抵押權設定及預告登
    記之權利，願供擔保，爰依民事訴訟法第532條規定聲請假
    處分，請裁定就相對人所有系爭土地，於為抗告人設定抵押
    權及預告登記前，不得為所有權移轉、設定負擔或其他處分
    行為等語。原裁定以抗告人未釋明假處分原因，駁回抗告人
    之聲請。抗告人不服提起本件抗告。抗告意旨略以：抗告人
    依系爭合約之請求權並無對世效力，若本件假處分未獲准許
    ，抗告人本案訴訟縱獲勝訴判決，亦不得對第三人強制執行
    ，且或將因抵押權設定順序後移而存有權利瑕疵，或將因系
    爭土地價值減損，而受有損害；再相對人曾以資金不足為由
    請求抗告人墊款30萬元、100萬元計130萬元，且否認系爭合
    約第7條第2款約定之效力，反催促抗告人給付開工金450萬
    元，可證相對人已有資金不足之情形，則依最高法院109年
    度台抗字第30號裁定等意旨，倘債務人對債權人應給付金錢
    或得易為金錢請求之債權，經催告仍斷然拒絕給付，且債務
    人現存之既有財產與債權人之債權相差懸殊，將無法或不足
    清償該債權，在一般社會通念上，可認日後不能強制執行或
    甚難執行之虞。以上，應足認本件確有假處分之原因，且抗
    告人已為釋明。則原裁定駁回抗告人之聲請，顯有違誤，爰
    提起抗告，請求：㈠原裁定廢棄。㈡、相對人所有系爭土地，
    於為抗告人設定抵押權及預告登記前，不得為所有權移轉、
    設定負擔或其他處分行為等語。
三、按債權人就金錢請求以外之請求，因請求標的之現狀變更，
    有日後不能強制執行，或甚難強制執行之虞，欲保全強制執
    行者，得聲請假處分，固為民事訴訟法第532條第1項、第2
    項所明定。惟債權人聲請假處分應就其請求及假處分之原因
    釋明之。前項釋明如有不足，而債權人陳明願供擔保或法院
    認為適當者，法院得定相當之擔保，命供擔保後為假處分，
    同法第533條準用第526條第1項、第2項亦定有明文。可知債
    權人聲請假處分應就其請求及假處分之原因加以釋明，且兩
    者缺一不可。該項釋明如有不足，而債權人陳明願供擔保或
    法院認為適當者，法院始得定相當之擔保，命供擔保後為假
    處分。若債權人就其請求及假處分之原因未予釋明，僅陳明
    願供擔保請為假處分，法院自不得為命供擔保後假處分之裁
    定。所謂假處分之原因，即前開法文規定請求標的之現狀變
    更，有日後不能強制執行或甚難執行之虞之情形，諸如債務
    人就其財產為不利益之處分，或隱匿財產等屬之（最高法院
    96年度台抗字648 號裁判意旨參照）。至所稱釋明，乃謂當
    事人提出能即時調查之證據，使法院就其主張之事實，得生
    薄弱之心證，信其大概如此而言。
四、經查：
㈠、抗告人就本件假處分之請求，已提出系爭合約、簽約金300萬
    元匯款單、相對人開立之收據、系爭土地登記第一類謄本、
    臺北光復郵局第286號存證信函及其回執等件（見原法院卷
    第27-57頁、第71-75頁）以為釋明，堪認抗告人就假處分之
    請求已為釋明。
㈡、另就假處分之原因，抗告人雖以前詞主張系爭合約並無對世
    效力，如本件假處分未獲准許，將致其受有損害；再相對人
    曾以資金不足為由請求抗告人墊款130萬元，且否認系爭合
    約第7條第2款約定之效力，反催促抗告人給付開工金450萬
    元，可證相對人已有資金不足之情形，依最高法院109年度
    台抗字第30號裁定等意旨，足認本件有日後不能強制執行或
    甚難執行之虞假執行之原因等語，並據其提出台中民權路郵
    局第671、1174號存證信函、匯款30萬元、100萬元之存摺影
    本及收據各2份等件為證（見原法院卷第59-69頁、第77-87
    頁）。然查：⒈抗告人雖舉最高法院109年度台抗字第30號裁
    定等意旨，認倘債務人對債權人應給付金錢或得易為金錢請
    求之債權，經催告仍斷然拒絕給付，且債務人現存之既有財
    產與債權人之債權相差懸殊，將無法或不足清償該債權，在
    一般社會通念上，可認日後不能強制執行或甚難執行之虞
　　，並請求本院調取相對人之財產資料，以佐證相對人資力不
    足之事實等語。惟觀之上開裁定，乃對假扣押原因所為之闡
    釋，此與假處分乃就金錢請求以外之請求，因請求標的之現
    狀變更，有日後不能強制執行，或甚難強制執行之虞者顯然
    不同，自難比附援引，則抗告人以相對人資力不足等情為由
    ，主張本件具有假處分原因，自難憑採。⒉抗告人於110年5
    月27日聲請本件假處分後，已於110年6月4日向原法院對相
    對人提起請求抵押權設定等訴訟（下稱本案訴訟），觀其訴
    之聲明乃請求相對人應將其所有系爭土地為相對人設定抵押
    權，及應就936-1地號土地，為抗告人辦理所有權移轉之預
    告登記等語，此有抗告人所提起訴狀影本在卷可稽（見本院
    卷第53-69頁），可知抗告人本案請求之標的，乃為請求相
    對人為其辦理爭抵押權設定及預告登記。而依抗告人所舉前
    開事證，充其量僅足以證明相對人有資金不足之情形，尚難
    因此即認抗告人請求之上開標的現狀已有變更，而有假處分
    之必要。再相對人拒絕給付，或可構成債務不履行，但並非
    假處分之原因，蓋若僅因債務人就債權人主張之債權是否存
    在仍有爭執而拒絕給付，即謂有假處分之原因，顯與假處分
    係以防止請求標的之現狀變更之保全程序制定意旨有違。是
    以，本件抗告人所舉事證，尚不足以令本院就相對人對系爭
    土地將為不利處分之事實，產生薄弱之心證，不符合假處分
    之要件。此外，抗告人復未能提出其他可供本院即時調查之
    證據，難認抗告人就本件聲請究有何因請求標的之現狀變更
    ，有日後不能強制執行，或甚難強制執行之虞等事實已為釋
    明，揆諸首揭說明，法院亦不得為命供擔保代替釋明。
四、綜上所述，本件應認抗告人就聲請假處分之原因仍未盡釋明
    之責，則本件釋明既有欠缺，而非釋明有所不足，縱抗告人
    陳明願供擔保，法院仍不得為命供擔保後准為假處分之裁定
    。是抗告人為本件假處分之聲請，於法不合，不應准許。從
    而，原裁定駁回抗告人之聲請，核無違誤。抗告意旨仍執前
    詞指摘原裁定不當，聲明廢棄，為無理由，應予駁回。
五、據上論結，本件抗告為無理由，爰裁定主文。 
中　　華　　民　　國　　110 　年　　7 　　月　　15　　日
                民事第一庭    審判長法  官  張瑞蘭
　                                  法  官  林孟和
　　　　                            法  官  洪堯讚
正本係照原本作成。
再為抗告應以適用法規顯有錯誤為理由。
如提起再抗告者應於裁定送達後10日內向本院提出抗告理由狀（
須按照他造人數附具繕本）並繳納抗告裁判費新臺幣1,000元，
同時委任律師或具有律師資格之關係人為代理人。                                                書記官  賴玉芬
中　　華　　民　　國　　110 　年　　7 　　月　　16　　日